臺灣新北地方法院民事判決
110年度訴字第2513號
原      告  林宜賢  
訴訟代理人  林俊峰律師
            駱鵬年律師
被      告  洪業東  

上列當事人間請求遷讓房屋等事件，本院於民國110年12月24日
言詞辯論終結，判決如下：
    主      文
被告應將如附表一編號一至三所示之不動產全部遷讓返還原告。
被告應給付原告如附表二編號三至五所示之金額，及各自附表二
編號三至五所示之利息起算日起至清償日止，按週年利率百分之
五計算之利息。
被告應自民國一百一十年十一月九日起至遷讓返還如附表一編號
一至三所示不動產之日止，按月給付原告新臺幣貳萬捌仟元，及
自各期應給付日之翌日起至清償日止，按週年利率百分之五計算
之利息。
原告其餘之訴駁回。
訴訟費用由被告負擔。
本判決第一項於原告以新臺幣柒拾參萬伍仟陸佰元為被告供擔保
後，得假執行；但被告如以新臺幣貳佰貳拾萬陸仟捌佰元為原告
預供擔保，得免為假執行。
本判決第二項於原告以新臺幣貳萬捌仟元為被告供擔保後，得假
執行；但被告如以新臺幣捌萬肆仟元為原告預供擔保，得免為假
執行。
本判決第三項於原告按月以新臺幣玖仟元為被告供擔保後，得假
執行；但被告如按月以新臺幣貳萬捌仟元為原告預供擔保，得免
為假執行。
原告其餘假執行之聲請駁回。
    事實及理由
壹、程序方面：
一、按訴狀送達後，原告不得將原訴變更或追加他訴。但請求之
    基礎事實同一、擴張或減縮應受判決事項之聲明者，不在此
    限，民事訴訟法第255條第1項第2款、第3款分別定有明文。
    本件原告起訴時原聲明第1項至第3項分別請求：㈠被告應自
    如附表一編號1所示之房屋（下稱系爭房屋）遷出，並將系
    爭房屋返還原告。㈡被告應自如附表一編號2、3所示之停車
    位（下合稱系爭車位）遷出，並將系爭車位返還原告及全體
    共有人。㈢被告應給付原告新臺幣（下同）14萬元，及自如
    附表二「利息起算日」欄所示之日起至清償日止，按週年利
    率5%計算之利息。嗣於民國110年11月26日言詞辯論時，當
    庭將上開聲明第1項至第2項之請求權基礎自所有物返還請求
    權變更為租賃物返還請求權，並變更上開聲明第1項至第3項
    請求：㈠被告應將系爭房屋遷讓返還予原告。㈡被告應將系爭
    車位遷讓返還予原告。㈢被告應給付原告如附表二編號3至5
    所示之金額共8萬4,000元，及各自如附表二編號3至5「利息
    起算日欄」所示之日起至清償日止，按週年利率5%計算之利
    息（見本院卷第83至84頁）。查原告上開聲明第1項至第2項
    之變更，均係基於請求被告於租賃契約終止後返還系爭房屋
    及系爭車位（下合稱系爭不動產）之同一基礎事實，而原告
    聲明第3項變更請求金額部分，核屬減縮應受判決事項之聲
    明，揆諸首揭規定，均無不合，應予准許。
二、被告經合法通知，未於言詞辯論期日到場，核無民事訴訟法
    第386條各款所列情形，爰依原告聲請，由其一造辯論而為
    判決。
貳、實體方面：
一、原告主張：系爭不動產分別為原告所有或與他人共有，被告
    於108年10月15日與原告簽訂租賃契約（下稱系爭租約），
    約定由被告向原告承租系爭不動產，租賃期間自108年10月2
    1日起至111年10月20日止，每月租金2萬8,000元，租金為期
    初繳付，被告應於每月21日以前繳納，押租金則為5萬6,000
     元。詎被告自110年5月21日起即未依約繳納租金，經以押
    租金抵償2個月之租金後，尚積欠如附表二編號3至5所示之
    租金共8萬4,000元，經原告寄發存證信函定期催告後，被告
    仍未於期限內履行，原告已於起訴狀內載明終止系爭租約之
    意思，並以起訴狀繕本之送達向被告終止系爭租約。又被告
    於系爭租約終止後，未返還系爭不動產，而無權占用系爭不
    動產，並獲有相當於租金之不當得利，故被告應自無權占有
    時起至遷讓返還系爭不動產之日止，按月給付原告2萬8,000
    元。另依系爭租約第8條約定，被告如於租期屆滿時未即時
    遷讓返還系爭不動產，應賠償按租金額2倍計算之違約金，
    本件被告因積欠租金，而於原告終止系爭租約後，未遷讓返
    還系爭不動產，違約情節更為嚴重，原告自得依系爭租約第
    8條約定，請求被告按月賠償違約金5萬6,000元。爰依租賃
    物返還請求權、系爭租約第3條、第8條及民法第179條規定
    ，提起本件訴訟等語，並聲明：㈠被告應將系爭房屋遷讓返
    還予原告。㈡被告應將系爭車位遷讓返還予原告。㈢被告應給
    付原告如附表二編號3至5所示之金額共8萬4,000元，及各自
    如附表二編號3至5「利息起算日」欄所示之日起至清償日止
    ，按週年利率5%計算之利息。㈣被告應自起訴狀繕本送達翌
    日起至遷讓返還系爭不動產之日止，按月給付原告8萬4,000
    元，及自各期按月給付到期之翌日起至清償日止，按週年利
    率5%計算之利息。㈤願供擔保，請准宣告假執行。
二、被告未於言詞辯論期日到場，亦未提出書狀作何聲明或陳述
    。 　　
三、經查，原告主張上開事實，業據提出與其所述相符之建物所
    有權狀、建物登記謄本、系爭不動產照片、系爭租約、存證
    信函及收件回執、稅籍證明書等件為證（見本院卷第25頁、
    第27至29頁、第31至32頁、第33至40頁、第41至47頁，第67
    至68頁、第97至98頁），且被告已於相當時期受合法之通知
    ，於言詞辯論期日不到場，亦未提出書狀爭執，依民事訴訟
    法第280條第3項前段、第1項規定，視同自認，堪信原告之
    主張為真實。
四、本件應審酌之點為：㈠原告請求被告遷讓返還系爭不動產，
    有無理由？㈡原告請求被告給付積欠租金及相當於租金之不
    當得利，有無理由？㈢原告請求被告給付違約金，有無理由
    ？茲分述如下： 
  ㈠原告請求被告遷讓返還系爭不動產，有無理由？　　
  ⒈按承租人租金支付有遲延者，出租人得定相當期限，催告承
    租人支付租金，如承租人於其期限內不為支付，出租人得終
    止契約；租賃物為房屋者，遲付租金之總額，非達2個月之
    租額，不得依前項之規定，終止契約。其租金約定於每期開
    始時支付者，並應於遲延給付逾2個月時，始得終止契約；
    出租人非因承租人積欠租金額，除擔保金抵償外，達2個月
    以上時，不得收回房屋，民法第440條第1項、第2項及土地
    法第100條第3款分別定有明文。又土地法第100條第3款規定
    所謂因承租人積欠租金之事由收回房屋，應仍依民法第440
    條第1項規定，對於支付租金遲延之承租人定相當期限催告
    其支付，承租人於其期限內不為支付者，始得終止租賃契約
    （最高法院42年台上字第1186號判例意旨參照）。次按承租
    人於租賃關係終止後，應返還租賃物，民法第455條前段亦
    有明文。
  ⒉查被告依系爭租約應於每期期初繳付租金，而被告自110年5
    月21日起，即未依約繳納租金，經以押租金抵償2個月之租
    金後，迄110年9月21日止，已積欠租金達2個月之租額，經
    原告以存證信函定期催告被告給付，被告仍未於期限內履行
    ，原告即於起訴狀內載明向被告終止系爭租約之意旨，並以
    起訴狀繕本之送達向被告終止系爭租約等節，業據認定如前
    ，揆諸前揭法條及裁判意旨，被告經以押租金抵償積欠租金
    後，既已積欠租金達2個月之租額，則原告發函催告被告定
    期給付，未獲被告於期限內履行後，自得以上開起訴狀繕本
    之送達通知，依法終止與被告間之系爭租約。是原告既已合
    法終止租賃契約，該租賃契約關係於起訴狀繕本送達日即11
    0年11月8日（見本院卷第75頁）已生終止效力，依民法第45
    5條前段規定，被告即負有返還租賃物之義務，是原告依租
    賃物返還請求權，請求被告應將系爭不動產全部遷讓返還原
    告，自屬有據。 
  ㈡原告請求被告給付積欠租金及相當於租金之不當得利，有無
    理由？　　
  ⒈按承租人應依約定日期，支付租金，民法第439條前段定有明
    文。查被告自110年5月21日起即未給付租金，嗣經原告於11
    0年11月8日合法終止系爭租約乙節，業據前述，則以押租金
    5萬6,000元抵償前2期租金後，被告尚積欠自110年7月21日
    起至系爭租約終止間之租金，故原告依系爭租約約定，請求
    被告給付如附表二編號3至5所示之積欠租金共計8萬4,000元
    （計算式：2萬8,000元x3=8萬4,000元），核屬有據。
  ⒉次按無法律上之原因而受利益，致他人受損害者，應返還其
    利益。雖有法律上之原因，而其後已不存在者，亦同，民法
    第179條定有明文。又依不當得利之法則請求返還不當得利
    ，以無法律上之原因而受利益，致他人受有損害為其要件，
    故其得請求返還之範圍，應以對方所受之利益為度，非以請
    求人所受損害若干為準，無權占有他人不動產，可獲得相當
    於租金之利益，此為社會通常之觀念（最高法院61年台上字
    第1695號判例意旨參照）。查被告於系爭租約終止後，無權
    占用系爭不動產，被告因此受有相當於租金之利益，並致原
    告受有損害，揆諸前揭法條及裁判意旨，原告請求被告給付
    相當於租金之不當得利，洵為有據。又被告向原告承租系爭
    不動產之每月租金為2萬8,000元，業據前述，是被告於系爭
    租約終止後繼續占用系爭不動產，每月即受有相當於租金之
    利益，本院審酌被告無權占用系爭不動產所受免繳租金之利
    益，致原告受有無法使用系爭不動產之損害，所應返還予原
    告者即為免繳租金之利益等節，因認以系爭租約原約定之每
    月租金2萬8,000元，作為本件不當得利金額之計算基準，尚
    屬允當。從而，原告請求被告給付自起訴狀繕本送達翌日即
    110年11月9日起至遷讓返還系爭不動產之日止，按月給付2
    萬8,000元，核屬有據，亦應准許。
  ⒊復按給付有確定期限者，債務人自期限屆滿時起，負遲延責
    任；遲延之債務，以支付金錢為標的者，債權人得請求依法
    定利率計算之遲延利息；應付利息之債務，其利率未經約定
    ，亦無法律可據者，週年利率為5％，民法第229條第1項、第
    233條第1項前段、第203條分別定有明文。本件原告請求被
    告給付之積欠租金及不當得利，均係以支付金錢為標的，故
    原告請求被告給付如附表二編號3至5所示之金額各自如附表
    二編號3至5所示之利息起算日起至清償日止，暨自上開各期
    按月給付2萬8,000元應給付日之翌日起至清償日止，均按週
    年利率5%計算之利息，核無不合，應予准許。
  ㈢原告請求被告給付違約金，有無理由？ 　　
  ⒈按當事人得約定債務人於債務不履行時，應支付違約金，民
    法第250條第1項定有明文。是違約金必因當事人之約定而成
    立，自應依其約定之內容決定債務人是否應支付違約金，非
    有當事人約定之情事發生，債務人不負給付違約金之責任。
    又按當事人所訂立之契約真意發生疑義時，法院固應為闡明
    性之解釋，即通觀契約全文，並斟酌立約當時之情形及其他
    一切證據資料，就文義上及理論上詳為推求，以探求當事人
    締約時之真意，俾作為判斷當事人間權利義務之依據。惟法
    院進行此項闡明性之解釋，除依文義解釋、體系解釋、歷史
    解釋、目的解釋，並參酌交易習慣與衡量誠信原則，加以判
    斷外，並應兼顧其解釋之結果不能逸出契約中最大可能之文
    義。除非確認當事人於訂約時，關於某事項依契約計畫顯然
    應有所訂定而漏未訂定，致無法完滿達成契約目的而出現契
    約漏洞者，方可進行補充性之解釋，以示尊重當事人自主決
    定契約內容之權利，並避免任意侵入當事人私法自治之領域
    ，創造當事人原有意思以外之條款。又解釋契約須以邏輯推
    理及演繹分析之方法，必契約之約定與應證事實間有必然之
    關聯，始屬該當，且契約如有疑義時，應盡量避免作成偏向
    不利於債務人之解釋，以防對經濟弱者之權益造成損害（最
    高法院103年度台上字第713號、107年度台上字第426號判決
    意旨參照）。
  ⒉查系爭租約第8條約定：「乙方（即被告）於租期屆滿時，除
    經甲方（即原告）同意繼續出租外，不得藉詞推諉或主張任
    何權利，如不即時遷讓交還房屋時，甲方每月得向乙方請求
    按照租金貳倍之違約金至遷讓完了之日止，乙方及連帶保證
    人丙方，絕無異議。」等內容，有系爭租約在卷可參，依上
    開契約條款文義內容，兩造所明文約定被告應給付原告違約
    金之情形，僅以被告於租期屆滿不即時遷讓交還房屋為限，
    並無其他概括條款之約定。至於非因租期屆滿所生未即時遷
    讓交還房屋之情形，兩造既無給付違約金之約定，揆諸前揭
    裁判意旨，原告即不得依系爭租約第8條約定主張被告應給
    付違約金。又系爭租約之租賃期間原自108年10月21日起至1
    11年10月20日止，惟原告已於110年11月8日終止系爭租約，
    業據前述，故原告終止系爭租約時，兩造所約定之租賃期限
    既尚未屆滿，並無系爭租約第8條所約定租期屆滿不即時遷
    讓交還房屋之情形，核與系爭租約第8條給付違約金之約定
    不符，被告自不因上開約定負給付違約金之責任，是原告主
    張被告因積欠租金，經原告提前終止系爭租約後，仍未即時
    遷讓交還房屋，其違約情節更為嚴重，自亦應負給付違約金
    之責等詞，尚非可採。至原告雖引另案判決為據，主張本件
    雖非屬租期屆滿情形，仍有系爭租約第8條約定之適用云云
    ，然原告所執另案判決之基礎事實及當事人請求範疇等節均
    與本件未盡相同，且僅屬個案見解，自難比附援引，是原告
    依系爭租約第8條約定，請求被告按月給付按租金2倍計算之
    違約金5萬6,000元（計算式：2萬8,000元x2=5萬6,000元）
    ，實非有據，洵無可採。
五、綜上所述，原告依租賃物返還請求權、系爭租約第3條約定
    及民法第179條規定，請求被告將系爭不動產全部遷讓返還
    原告，並給付如主文第2項、第3項所示之金額及利息，為有
    理由，應予准許；逾此範圍之請求，為無理由，應予駁回。
六、本件原告勝訴部分，原告陳明願供擔保，請准宣告假執行，
    核無不合，爰酌定相當擔保金額准許之，並依民事訴訟法第
    392條第2項規定，依職權宣告被告得預供擔保而免為假執行
    。至原告敗訴部分，其假執行之聲請亦失所附麗，應予駁回
    。
七、訴訟費用負擔之依據：民事訴訟法第79條。　　
中　　華　　民　　國　 111　　年 　　1　　月　　14　　日
                  民事第七庭    法　官　李宇銘
以上正本係照原本作成。
如對本判決上訴，須於判決送達後20日之不變期間內，向本院提
出上訴狀。如委任律師提起上訴者，應一併繳納上訴審裁判費。
中　　華　　民　　國　　111 　年　　1 　　月　　17　　日
　　　　　　　　　　　    　　　書記官  黃筱玲 

附表一：
編號 不動產 1 新北市○○區○○○路00號13樓之6房屋  2 同棟地下一樓編號27號機車停車位 3 同棟地下二樓編號334號汽車停車位 


附表二：
編號 租金金額 （新臺幣） 每期租期起迄日 每期租金繳納期限 利息起算日 1 2萬8,000元 110年5月21日至110年6月20日 110年5月21日 110年5月22日 2 2萬8,000元 110年6月21日至110年7月20日 110年6月21日 110年6月22日 3 2萬8,000元 110年7月21日至110年8月20日 110年7月21日 110年7月22日 4 2萬8,000元 110年8月21日至110年9月20日 110年8月21日 110年8月22日 5 2萬8,000元 110年9月21日至110年10月20日 110年9月21日 110年9月22日